【裁判字號】    91,上易,2450
【裁判日期】    920102
【裁判案由】    侵占
【裁判全文】
臺灣高等法院刑事判決                          九十一年度上易字第二四五號
    上  訴  人
    即  被  告  丙○○  男 民.
    選任辯護人  李進成  律師
右上訴人因侵占案件，不服台灣板橋地方法院九十一年度易字第九九號中華民國九
十一年六月二十日第一審判決（起訴案號台灣板橋地方法院檢察署九十一年度偵字第
一八一六號）提起上訴，本院判決如左：
    主  文
原判決撤銷。
丙○○意圖為自己不法之所有，而侵占對於業務上所持有之物，處有期徒刑拾月，緩
刑參年。
    事  實
一、丙○○（原名廖克清）自民國（下同）八十八年二月十一日起，擔任臺北縣土城
    市○○路二七○巷十九弄一號聖彼得公寓大廈管理委員會（下簡稱聖彼得管委會
    ）之財務委員，負責保管聖彼得管委會之公共基金，為從事業務之人。丙○○於
    八十八年五月十日十一時三十七分五十一秒許，受聖彼得管委會前任主任委員及
    財務委員之授權，前往臺北縣土城市○○路○段五○號上海商業儲蓄銀行土城分
    行，自聖彼得管委會設於右揭銀行帳號00000000000000號之帳戶
    內提領新台幣（下同）七十三萬三千七百十五元後，於同日十一時五十七分十五
    秒許，前往臺北縣土城市○○路○段一二四號華信商業銀行土城分行，將其中五
    十萬元存入其設於上開華信商業銀行板橋分行帳號0000000000000
    0號之帳戶內，竟意圖為自己不法之所有，變易持有為所有之意思，陸續領出花
    用，至八十八年六月二日提領一空而侵占入己，另餘款二十三萬三千七百十五元
    則未存入銀行，直接留存花用予以侵占入己。嗣於八十九年三、四月間財務委員
    交接，始被查知上情。
二、案經聖彼得管委會訴由臺灣板橋地方法院檢察署檢察官偵查起訴。
    理  由
一、訊據被告丙○○矢口否認有何侵占之犯行，辯稱：自聖彼得管委會設於前開上海
    商業儲蓄銀行土城分行銀行帳號00000000000000號之帳戶內提領
    之七十三萬三千七百十五元，係因第三屆主委李界光、財委甲○○遲不更名，始
    與主委丁○○商量而全部領出，留存一元，以便保留帳戶，又因存放於銀行恐遭
    地主洪千松查封，始另存入伊設於華信商業銀行板橋分行帳號00000000
    000000號帳戶內五十萬元云云。其另於原審辯稱：伊所存五十萬元，係於
    八十八年五月五日向會首張木祥標取之會款（原審卷三四頁），因伊辦理信用卡
    ，故需將五十萬元存入銀行以供發卡銀行審核其財產狀況（原審卷一三一頁）云
    云。惟查：
(一)右揭犯罪事實，業據告訴人代理人乙○○（見他字偵卷第十五頁）、陳幸男、王
    樹森律師（見他字偵卷第三、四頁）於偵訊及原審院調查、審理中指述綦詳（詳
    臺灣板橋地方法院檢察署九十年度他字第一五四五號偵查卷宗第一頁至第四頁、
    第十四頁反面、原審卷十五頁，九十一年四月十八日、原審卷七三頁，五月九日
    訊問筆錄、六月六日審判筆錄）。
(二)被告丙○○於八十八年二月十一日，因接聖彼得管委會財委而取得該會所有公款
    七十三萬三千七百十六元一節，有被告簽名之現金帳可稽（見他字偵卷第六頁）
    。又被告於八十八年五月十日十一時三十七分五十一秒許，前往臺北縣土城市○○路○段五○號上海商業儲蓄銀行土城分行，自聖彼得管委會設於右揭銀行帳號
    00000000000000號之帳戶內提領七十三萬三千七百十五元，只剩
    一元等情，有存摺（見他字偵卷第七頁）、及上海商業儲蓄銀行以九十年十月三
    十一日（九○）上土城字第五三號函檢送之上海商業儲蓄銀行土城分行主管放行
    交易明細表可稽（見他字偵卷第三三、三四頁），被告提出後隨即於同日十一時
    五十七分十五秒許，前往臺北縣土城市○○路○段一二四號華信商業銀行土城分
    行，將五十萬元存入其設於華信商業銀行板橋分行帳號00000000000
    000號之帳戶內等情，有華信商業銀行板橋分行以九十年八月三十日（九○）
    板作字第○○○四一號函檢送之往來明細資料表（見偵查卷第十九、二十頁）、
    華信商業銀行板橋分行九十年十一月十九日（九○）板作字第○○○六六號函及
    其檢送之存戶收入傳票等在卷可憑（附於上開他字偵查卷宗第第三六頁、第三七
    頁）。並為被告所承認，而該上開於八十八年五月十日存入被告設於華信商業銀
    行板橋分行帳號00000000000000號帳戶內之五十萬元，旋於八十
    八年六月二日即已提領一空，有前開華信商業銀行板橋分行以九十年八月三十日
    （九○）板作字第○○○四一號函檢送之往來明細資料表在卷可稽（見他字偵卷
    第十九、二十頁）。且被告自聖彼得管委會設於右揭上海商業儲蓄銀行土城分行
    銀行帳號00000000000000號之帳戶內提領出之七十三萬三千七百
    十五元，短短之二十分鐘內存入五十萬元於其設於華信商業銀行板橋分行帳號0
    0000000000000號帳戶內，又提不出五十萬元來自何處，則被告存
    入其設於華信商業銀行板橋分行帳號00000000000000號帳戶內之
    五十萬元，顯係被告自聖彼得管委會設於右揭上海商業儲蓄銀行土城分行銀行帳
    號00000000000000號之帳戶內提領出之七十三萬三千七百十五元
    之一部分，自屬無疑。是此部分事實，洵堪認定。
(三)至被告丙○○辯稱：是上一屆主委李光界及財委甲○○，託我領出，目的是移交
    給我這屆（見他字偵卷第十一頁反面），因為二月交接時，地主告李界光他們，
    財委甲○○拖說沒空，錢不交給我們，只好用提款單簽名蓋章把錢提出來（原審
    卷七四頁）云云一節。經查，地主洪千松係於八十九年間，自任原告，以聖彼得
    管委會及法定代理人主委丁○○為被告，並非以主委李界光為被告（詳如後述）
    ，故被告所稱：是上一屆主委李界光及財委甲○○，託我領出云云，並不可採。
    查，被告丙○○如何能提領七十三萬三千七百十五元，只剩一元一節，依據證人
    李界光、甲○○所供，係因聖彼得管委會在上海商業儲蓄銀行土城分行帳戶，需
    四個人印鑑才可過戶給新任主委、財委，嗣因印鑑名義人到不齊，且丙○○稱存
    入別家銀行利息較高，故交付存摺及填蓋印章於提款單上交給丙○○領取方式移
    交之故（本院卷第六五至七十頁），並有該銀行檢送之提款單影本可稽（本院卷
    五八頁），是被告提領七十三萬三千七百十五元，固可於提領後存入其他銀行生
    息及為聖彼得管委會公用支出而提取，但仍不可私自存放改作其他用途甚明。經
    查，聖彼得管委會上海商業儲蓄銀行土城分行帳戶，於八十八年五月十日提領七
    十三萬三千七百十五元後，被告雖於八十八年五月十日將其中五十萬元存入私人
    設於華信商業銀行板橋分行帳戶（此部分被告辯稱所存係私人標會款項云云，並
    不可採詳如後述），但卻於八十八年六月二日即已提領一空，甚至其中二十三萬
    三千七百十五元，並未存入銀行帳戶。又被告將存入其私人帳戶款提領一空後、
    如何連同其未入銀行之二十三萬三千七百十五元，如何均使用於聖彼得管委會之
    公用支出上，並不能提出任何證據為憑（詳如後所述），是其有意圖為自己不法
    之所有，變易持有為所有之侵占犯意，已照然若揭。
(四)又查，地主洪千松係於八十九年間，自任原告，以聖彼得管委會為被告，請求聖
    彼得管委會將「機車位、汽車位」交還原告及其他全體共有人，而經原審法院民
    事庭以八十九年度重訴字第五五號審理，並於八十九年七月四日判決洪千松勝訴
    ，且於同年八月七日確定乙節，為被告所是認（詳原審卷七二頁，九十一年五月
    九日訊問筆錄），並有告訴人代理人提出之原審法院八十九年度重訴字第五五號
    民事判決、裁定、確定證明書各乙紙在卷足憑（均附於原審卷內七八至九八頁）
    ，則地主洪千松既係於八十九年間始自任原告，並以聖彼得管委會為被告，何以
    被告於八十八年五月十日即可預見地主洪千松將以聖彼得管委會為被告向原審法
    院起訴，而提前將聖彼得管委會所有之公共基金領出存放於家中？況該事件洪千
    松係請求聖彼得管委會將機車位、汽車位交還原告及其他全體共有人，與查封聖
    彼得管委會所有之公共基金何涉？且依常情而論，社區管理委員會所有之公共基
    金均存放於銀行內，如有需要，再前往銀行提領即可，焉有將之領出存放於自家
    住處之理？是被告此部分所辯，顯與常情不符。
(五)被告雖辯稱自八十二年起迄今為止，均以配偶吳美慈之名義參與張木祥召集之互
    助會，固據證人張木祥於原審調查中證述明確（詳原審卷一一四頁，九十一年五
    月二十三日訊問筆錄），然因互助會會單均已滅失，故會首張木祥不清晰被告有
    無以吳美慈名義參與八十八年每月五日開標之互助會，亦不清晰被告有無於八十
    八年五月五日以吳美慈名義標取會款等情，亦據證人張木祥陳明在卷（詳同日訊
    問筆錄），從而，證人張木祥前開證述自無法為被告有利之認定。況被告於原審
    訊問八十八年五月五日係以何人名義得標時亦供述：伊得不得標與本案無關等語
    在卷（詳原審卷一五五頁，九十一年五月二十三日訊問筆錄），且被告係於八十
    八年八月始申請信用卡使用，業據被告供承在卷（詳原審卷一三二頁九十一年六
    月六日審判筆錄），而該上開於八十八年五月十日存入被告設於華信商業銀行板
    橋分行帳號00000000000000號帳戶內之五十萬元，早於八十八年
    六月二日即已提領一空，有前開華信商業銀行板橋分行以九十年八月三十日（九
    ○）板作字第○○○四一號函檢送之往來明細資料表在卷可稽（見他字偵卷第十
    九頁），既然被告早於八十八年六月二日即將上開帳戶內之五十萬元提領一空，
    則其於八十八年八月申請信用卡使用時，其帳戶內已無五十萬元，發卡銀卡如何
    審核其財產狀況？足認被告所辯：五十萬元係會款，因伊辦理信用卡，故需將五
    十萬元存入銀行以供發卡銀行審核其財產狀況云云，亦與事實不符。
(六)再者，經原審訊問被告於八十八年五月十日自聖彼得管委會設於右揭上海商業儲
    蓄銀行土城分行銀行帳號00000000000000號之帳戶內提領之七十
    三萬三千七百十五元何在？被告本供述：該款項均已公用支出，證明則在下屆委
    員手上云云（詳原審卷七三頁，九十一年五月九日訊問筆錄），經原審命下屆委
    員即告訴人代理人乙○○、陳幸男提供聖彼得管委會之帳冊供被告閱覽後，被告
    又改稱：該款項並未支出，且用於何處無庸向法官報備等語（詳原審卷一一七頁
    ，九十一年五月二十三日訊問筆錄），後於原審審理時又稱：該筆款項均用至社
    區，且每筆帳目均有單據，單據在本屆主任委員身上（詳原審卷一三０頁，九十
    一年六月六日審判筆錄），同日又改稱：該筆款項均未支出，且連同其他款項共
    一百三十餘萬元已轉交下屆財務委員云云（詳原審卷一三一頁同日審判筆錄），
    前後供述反反覆覆，自不足採。
(七)綜上，被告所辯，顯係卸責之詞，不足採信。本件事證明確，被告犯行洵堪認定
    ，應依法論科。
二、查被告自八十八年二月十一日起，擔任臺北縣土城市○○路二七○巷十九弄一號
    聖彼得管委會之財務委員，負責保管聖彼得管委會之公共基金，其因業務上關係
    而持有上開七十三萬三千七百十五元，竟將之不法侵占入己，核其所為，係犯刑
    法第三百三十六條第二項之業務侵占罪。又刑法所定侵占罪係即成犯，被告嗣後
    雖將所侵占款項連同利息交給新任主委、財委，但並不影響其已成立之罪，併此
    敘明。又公訴人未起訴之餘款二十三萬三千七百十五元，因與前開有罪部分，係
    實質上一罪關係，本院自得一併審判，亦此敘明。本件原審論處被告罪刑，原非
    無見，惟查，被告侵占金額為七十三萬三千七百十五元，但原審認定只侵占五十
    萬元，與事實不符，尚有未洽，被告上訴否認犯罪，固無理由，惟原審判決既有
    可議即屬無可維持，應由本院予以撤銷改判。爰審酌被告素無前科，有臺灣高等
    法院檢察署刑案記錄簡覆表乙紙在卷可參，否認犯行之犯後態度，侵占之款項，
    及其犯罪之動機及手段等一切情狀，量處如主文第二項所示之刑，以資懲儆。又
    被告丙○○前未曾受有期徒刑以上刑之宣告，有本院被告全國刑案紀錄表可稽，
    其於犯後已辦移交一百多萬元予新主委、財委，此業據告訴代理人乙○○供明（
    本院卷二四頁），其經此科刑教訓當知警惕而無再犯之虞，本院認其所宣告之刑
    以暫不執行為適當，爰併予宣告緩刑三年，以啟自新。
三、至告訴人聖彼得管委會雖另認被告亦侵占聖彼得管委會住戶繳交之汽、機車管理
    費八十六萬八千八百元，並提出汽機車管理費收款日報表二十五紙為證（附於原
    審卷內），惟此部分被告與告訴人代理人王樹森律師均堅稱與本案無關（詳原審
    九十一年五月二日、五月二十三日訊問筆錄、六月六日審判筆錄），從而，此部
    分顯與本案無連續犯之裁判上一罪關係，自無庸審究，附此敘明。
據上論斷，應依刑事訴訟法第三百六十九條第一項前段、第三百六十四條、第二百九
十九條第一項前段，刑法第三百三十六條第二項、第七十四條第一款，罰金罰鍰提高
標準條例第一條前段，判決如主文。
本案經檢察官沈世箴到庭執行職務。
中    華    民    國    九十二    年    一        月      二          日
                              臺灣高等法院刑事第九庭
                                    審判長法  官  李  文  成
     法  官  周  盈  文
                                          法  官  官  有  明
右正本證明與原本無異。
不得上訴。
                                          書記官  林  蓓  瑜
中      華      民      國    九十二  年     一       月      二      日
附錄本案論罪科刑法條全文
刑法第三百三十六條
對於公務上或因公益所持有之物，犯前條第一項之罪者，處一年以上七年以下有期徒
刑，得併科五千元以下罰金。
對於業務上所持有之物，犯前條第一項之罪者，處六月以上五年以下有期徒刑，得併
科三千元以下罰金。
前二項之未遂犯罰之。


司法院資訊處製作；財團法人民間司法改革基金會備份。
